【裁判字號】    91,上更(一),373
【裁判日期】    920326
【裁判案由】    常業重利
【裁判全文】
臺灣高等法院高雄分院刑事判決          九十一年度上更(一)字第三七三號
    上  訴  人  台灣高雄地方法院檢察署檢察官
    上  訴  人
    即  被  告  丙○○
右上訴人因被告常業重利案件，不服臺灣高雄地方法院八十九年度訴字第四０一號中
華民國八十九年三月二十日第一審判決（起訴案號：臺灣高雄地方法院檢察署八十八
年度偵字第二八七九四號），提起上訴，經判決後由最高法院發回更審，本院判決如
左：
      主      文
原判決撤銷。
丙○○以犯重利罪為常業，處有期徒刑伍月，如易科罰金，以參佰元折算壹日。
阿吉名片貳拾張、阿吉貼紙貳張均沒收。
      事      實
一、丙○○於民國八十八年八月間起，在高雄市○○區○○街一０七號二樓之一旭東
    旅行社內，租用一房間，為該旅行社販賣機票，每張機票賺取新台幣（下同）二
    十元。丙○○因販賣機票所賺利潤不多，乃意圖營利，自民國八十八年八月二十
    四日起，在高雄市○○路、中山路、軍校路、六合路、林森路等處公共電話亭，
    張貼刷卡消費之阿吉名片與阿吉貼紙，並在自由時報廣告版，刊登「刷卡借現」
    之持卡借款廣告，趁客戶需款孔急，依廣告電話0000000000、（０七
    ）0000000、0000000等號聯絡借款時，由丙○○接聽後，出面接
    洽，攜客戶至旭東旅行社承租之房間內，假借旅遊費用之名目，按實際借貸金額
    加成後，使客戶在該旅行社提供之刷卡機刷卡簽帳，再交付客戶刷卡金額九折不
    等之現金，以此方式，扣除請款手續費後，實際賺取借貸金額約０．七七成，相
    當於月息百分之七．七（因請款距刷卡日僅數日，故實際利率更高於此）之與原
    本顯不相當之重利，並反覆為之，持以為生，以之為常業。其間，於八十八年八
    月二十四日下午一時二十分許，客戶乙○○見丙○○張貼在高雄市○○路、林森
    路口公共電話亭之貼紙所刊載之電話，與丙○○聯絡後，隨之前往旭東旅行社，
    亦假澳門旅遊名目，刷卡一萬一千二百元後，借得現金一萬元。丙○○則於數日
    內，據以向發卡銀行請款，從中賺取八百六十四元之重利。嗣於八十八年十一月
    二十四日上午十一時三十分許，經高雄市憲兵隊循線至旭東旅行社搜索，扣得丙
    ○○所有，供犯罪預備之阿吉名片二十張，阿吉貼紙二張而查獲上情。
二、案經高雄市憲兵隊移送臺灣高雄地方法院檢察署檢察官偵查起訴。
      理      由
一、上訴人即被告丙○○坦承於右開時地，刊登、張貼借款廣告，嗣借款予乙○○，
    為高雄市憲兵隊查獲，但否認有常業重利情事，辯說：乙○○刷卡一萬一千二百
    元後，伊實拿一萬零八十元，扣除百分之三手續費及百分之五營業稅後，只有獲
    利二百二十四元，平均十二個月計算，利率只有零點零八三釐，並非重利。況乙
    ○○並非急迫、輕率或無經驗借款云云。經查：
  (一)被告自八十八年八月間起，在自由時報廣告版刊登，及在高雄市○○路、中山路
    、軍校路、六合路、林森路等處公共電話亭張貼刷卡消費借款之廣告，又向旭東
    旅行社租用房間一間，另申請電話號碼0000000000、（０七）000
    0000、0000000等號，供作對外聯絡借款之用等情，為被告自承在卷
    ，並有刷卡借現名片、貼紙等物扣案可證。足認被告確有刊登報紙廣告，從事刷
    卡借款之行為。
  (二)證人乙○○在原審審理時證稱：伊看到廣告後打電話聯絡，刷一萬一千二百元，
    實拿一萬元，沒有拿機票等語。另於警訊中陳稱：伊有出示個人機車駕照給丙○
    ○影印等語。足認乙○○按被告張貼之廣告與被告接洽後，至旭東旅行社刷卡，
    並留下駕照影本為質後，向被告貸款。而乙○○刷卡一萬一千二百元，向被告實
    拿一萬元，等於支付一千二百元之利息，約為刷卡金額之九折。佐以消費者刷卡
    簽帳，商家多於數日後，隔月結帳前，向發卡銀行請款觀之，被告以刷卡金額九
    折支付乙○○，未及一月即可向發卡銀行請領全額（另支付手續費），無異以月
    息百分之七．七高利，貸予乙○○資金。而乙○○於本院前審供稱，當時刷卡名
    義是澳門旅遊的費用，故被告辯稱乙○○是刷卡買機票，伊再以九折回收云云，
    顯係卸責之詞，不足採信。
  (三)證人乙○○在原審審理時，經質以借款何用時，陳稱：當時快月底，事先借錢度
    過等語。佐以證人甲知被告所收取者為月息百分之七．七高利，猶願支付，其有
    急迫情形，當可認定。至於被告主張百分之五營業稅須扣除一節，並無證據證甲
    被告有支付營業稅之事，自不足採為被告有利之證據。本件事證甲確，被告犯行
    足以認定。
二、核被告所為，係犯刑法第三百四十五條之常業重利罪。原審論罪科刑，固非無見
    ，但查被告係利用旭東旅行社刷卡機供乙○○刷卡，此經被告及該旅行社總經
    理林正義於本院前審供甲，並無阿甲或尊爵旅行社參與。原審論被告與阿甲共犯
    ，自有疏誤。被告收取月息七．七分，原審認定月息百分之十，亦有錯誤。
    扣案之大眾銀行刷卡機一台並非被告所有，供犯罪所用之物，原審併予宣告沒收
    ，與法不合。被告上訴，否認犯罪，雖不足取，但原判決既有可議之處，自應予
    撤銷改判。爰審酌被告並無前科，犯罪所生危害尚非重大等一切情狀，量處有期
    徒刑五月。又被告犯罪後，刑法第四十一條條文於民國九十年一月十日修正公布
    ，比較新舊法規定，自應適用較有利於被告之新法，諭知易科罰金之折算標準。
    扣案之阿吉名片、貼紙，均係被告所有，供犯罪預備之物，併予宣告沒收。另扣
    案之荷蘭銀行空白簽帳單一本、大眾銀行空白簽帳單一本、筆記本三本、尊爵企
    業社店章二枚、美商賓旭公司顧客存根聯四本、大眾銀行刷卡機一台、大龍刷卡
    借現名片二十九張及老竽刷卡借現名片十張並非被告所有，此經被告供甲，故不
    予宣告沒收。
三、公訴意旨及檢察官上訴意旨略稱：被告丙○○與乙○○共同意圖為自己不法之所
    有，於八十八年八月二十四日下午一時二十分許，在旭東旅行社內，甲知彼此間
    並無購買機票之事實，仍由乙○○持其所有，由台新銀行所核發之信用卡偽為刷
    卡消費一萬一千二百元後，由被告將簽帳單提出於台新銀行，使台新銀行誤信乙
    ○○確有刷卡購買機票之事實，陷於錯誤，而如數交付刷卡金額與被告，因認被
    告與乙○○共犯刑法第三百四十條之常業詐欺罪嫌云云。惟按刑法第三百三十九
    條第一項之詐欺罪，必須行為人自始基於不法所有之意圖，以客觀上足以使人陷
    於錯誤之手段，欺矇被害人使之交付財物，始足當之。經查被告與乙○○間確有
    借款事實，已如前述，參照乙○○於偵查中經檢察官質以是否已還錢時，答稱：
    目前還在繳息還款等語。本院調查時，向台新銀行函查結果，該筆刷卡金額已清
    償，有該行－20.台新信卡字第九二００二五號函附卷可稽。足認彼等間僅有單
    純借貸之意，並無不法所有之意圖。而被告向台新銀行請款，本即此種假刷卡真
    借款之必然結果，尚難認被告主觀上有與乙○○共同詐欺台新銀行之不法意圖。
    此外，查無其他積極證據足認被告有常業詐欺犯行，因公訴人認此部分與前開已
    起訴之有罪事實有牽連犯裁判上一罪關係，故不另為無罪之諭知。檢察官執此為
    上訴理由，亦無可取，併此甲。
據上論斷，應依刑事訴訟法第三百六十九條第一項前段、第三百六十四條、第二百九
十九條第一項前段、刑法第二條第一項前段、第三百四十五條、第四十一條第一項前
段、第三十八條第一項第二款，罰金罰鍰提高標準條例第一條前段、第二條，判決如
主文。
本案經檢察官邱榮藏到庭執行職務。
中    華    民    國     九十二     年       三       月      二十六    日
                              臺灣高等法院高雄分院刑事第二庭
                                  審判長法官  林正雄
                                        法官  黃壽燕
                                        法官  謝靜雯
右正本證甲與原本無異。
如不服本判決應於收受本判決後十日內向本院提出上訴書狀，其未述上訴理由者，
並得於提起上訴後十日內向本院補提理由書狀（均須按他造當事人之人數附繕本)「
切勿逕送上級法院」。
                                      書記官  陳靖華
中    華    民    國     九十二     年       三       月     二十七     日
附錄：本判決論罪科刑法條：
刑法第三百四十五條：
以犯前條之罪為常業者，處五年以下有期徒刑，得併科三千元以下罰金。
                                      Ｋ


司法院資訊處製作；財團法人民間司法改革基金會備份。
